臺灣高等法院刑事裁定
110年度毒抗字第432號
抗  告  人  
即  被  告  林飛鳳


                    居新北市○○區○○街0號00樓之00（現於法務部○○○○○○○○附設勒戒處所執行中）
上列抗告人因聲請施以強制戒治案件，不服臺灣新北地方法院中
華民國110年1月28日裁定（110年度毒聲字第298號），提起抗告
，本院裁定如下：
    主  文
抗告駁回。
    理  由
一、原裁定意旨略以：抗告人即被告(下稱被告)甲○○因施用毒品
    案件，經原審以109年度毒聲字第400號裁定送觀察、勒戒，
    有裁定書及本院被告前案紀錄表各1份在卷可稽。又被告觀
    察、勒戒後，認有繼續施用毒品之傾向，有法務部○○○○○○○○
    110年1月8日新戒所衛字第11007001100號函暨所檢附之有無
    繼續施用毒品傾向證明書及評估標準紀錄表等附卷可稽。是
    以，被告既有繼續施用毒品之傾向，揆諸首揭法律規定，應
    依毒品危害防制條例第20條第2項後段規定，裁定被告令入
    戒治處所施以強制戒治，其期間為6個月以上，至無繼續強
    制戒治之必要為止，但最長不得逾1年等語。
二、抗告意旨略以：被告因違犯毒品案件被令入戒處所施以強制
    戒治，今依毒品危害防制條例第20條之1第5款，因發現確實
    新證據，族認為受觀察、勒戒或強治戒處分之人，應不施以
    觀察勒戒或強制戒治者，第6款受觀察勒戒或強制戒治處分
    之人已證明其係被誣告者，因知悉新事證之事由，純因聲請
    人對於法律規定救濟事項，無專業認知，至今才知審遂，依
    法聲請重新審理，爰將新事證及理由分述如下：新事證及理
    由為被告進所受觀察勒戒，期間並受評估後，認為有繼續使
    用毒品傾向而遭裁定令入處所、強制戒治。今被告認當時受
    觀察勒戒期間，表現正常良好、無任何違規紀錄，又期間二
    度受評估，其評估過程，又簡單詢問聲請人何時施用毒品、
    最後一次於何時，再無其他詢問，而期間花不到5分鐘，又
    觀勒人眾多，不及細詢及其他項目及實質審查評估，被告認
    評估過程失之公允，涉草率及失其平等、粗糙不具作為強制
    戒治之必要之基準，也無正當性，構成上述依法得重新審理
    之新事証，再將理由述後，原今毒品危害防制條例修法後之
    刑事寬厚之政策，旨在幫助施用者，戒除毒癮非為懲戒行為
    人，而係消滅其再次施用毒品之危險性，但反觀被告觀勒期
    間評估裁定之標準，竟將過去前科納入分數之計算而立於不
    公平，又極少數得以通過，並獲不需戒治之觀察結果。甚某
    些觀勒者，前有施用毒品，經入所檢驗尿液，呈毒品陽性反
    應竟只列入評估項目增列10分，竟也未即送司法機關偵辦，
    涉及瀆職及失職，致被告之評估不合格，也均受不平等待遇
    形同差別待遇，又評估人員以短暫不足，二次甚至不到10分
    鐘為基礎之評估而擅斷濫權，致評估程序明顯以個人好惡、
    不當情事餐與其中，今戒治裁定之適法性及必要性以違立法
    意旨之初衷及無公允之評斷，請求撤銷原裁定之戒治及重新
    審理上述種種。依法務部所頒「有無繼續施用毒品傾向評估
    之標準」之評分說明手冊之規定，評估有無繼續施用毒品傾
    向等之規定，雖在賦予執法者有一客觀、統一標準以利判斷
    受觀勒人有無毒品傾向，並避免執法者失去判斷之主觀，但
    強制戒治係認為，受觀勒人有繼續施用毒品傾向而令戒治處
    所、強制戒治期間為6月以上，致無繼續施用毒品傾向之必
    要為止，最長1年之保安處分，且屬長期剝奪人身自由與一
    般罪刑無異。法院對於戒治單位之評估標準，應予實質審核
    成癮性或有繼續施用毒品傾向而有強制戒治之必要，完全依
    戒治單位之評估紀錄為形式審查，失其實質個案判定，淪為
    單純性背書之角色，以確保人權。經查被告之評估結果雖過
    標準，但原裁定並實質具體說明種種實質審查內容，不管綜
    合判斷為有繼續施用傾向，評估標準紀錄表及有無繼續施用
    傾向證明書在卷可稽。然細譯上開評估紀錄表，被告所計多
    少分，令多種毒品濫用(毒品名稱)計多少分，合法物質濫用
    計多少分，又使用毒品超過1年(計10分左右)計多少分，臨
    床評估計重、輕度計多少分，其中個項目除未經公証醫療機
    構複檢其標準項目核外，其犯罪紀錄及高出標準甚多，比例
    失去客觀比重及失去平等性立基列。又未依「年齡別」，致
    年長者與年輕者在此即失去比例平均值，致對年長者不公允
    現象頻現，觀此評估項目，法院宜尊重乎?是否有令人疑慮
    即涉及完備性，致失去一致性、普通性及公允客觀性，致合
    理正當性蕩然無存，且違反理論及經驗法則，何謂專門醫學
    ，前案紀錄已刑罰結束，除累犯有同性質法律加重刑度規定
    ，焉有再作為保安處分而做此次戒治評項之標準，顯有一事
    不二理，及多重覆性項目，擅為挪置不法之應用涉及誣告，
    又與被告有無繼續施用毒品傾向又有何關聯，且被告為觀察
    勒戒，但全憑卷未見戒治所所檢具觀察紀錄表，供查核被告
    是否有「打哈欠」、「流鼻水」、「流眼淚」、「盜汗」、
    「手腳顫抖」、「發冷發熱」、「噁心」、「嘔吐」、「腹
    痛及嗜睡」、「無法入眠」等之成癮或戒斷症狀。另證明書
    之詳細說明關於上述亦明白，未見評估人員說明記載，原審
    未予詳查，單憑上開勒戒處所有無繼續施用毒品傾向評估紀
    錄表及有無繼續施用毒品傾向證明書，遽為裁定准予強制戒
    治，容有未恰。被告上述內容指摘及發現新事証及評估過程
    誣告擅斷，非客觀公允之論非無理由，據此核准審理重新判
    決、撤銷原裁定，並停止聲請人強制戒治處分，另為停止戒
    治之裁定。且其他戒治人有同受上開不公允對待，而抗告成
    功，足見抗告人所述非虛妄等語。
三、按「觀察、勒戒後，檢察官或少年法院（地方法院少年法庭
    ）依據勒戒處所之陳報，認受觀察、勒戒人無繼續施用毒品
    傾向者，應即釋放，並為不起訴之處分或不付審理之裁定；
    認受觀察、勒戒人有繼續施用毒品傾向者，檢察官應聲請法
    院裁定或由少年法院（地方法院少年法庭）裁定令入戒治處
    所強制戒治，其期間為6個月以上，至無繼續強制戒治之必
    要為止，但最長不得逾1年。」毒品危害防制條例第20條第2
    項定有明文。次按有無繼續施用毒品傾向之評估標準，並非
    完全以受勒戒人勒戒後之結果為準，勒戒前之各種情況，仍
    應作為評估之依據。依勒戒處所評分說明手冊規定，係以前
    科紀錄與行為表現、臨床評估、社會穩定度三項合併計算分
    數，每一大項皆有靜態因子與動態因子。先以靜態因子分數
    評分，靜態因子分數總分在60分（含）以上為「有繼續施用
    毒品傾向」；60分以下，與動態因子分數相加，如果總分在
    60分（含）以上，為「有繼續施用毒品傾向」。是被告有無
    「繼續施用毒品傾向」，係依具體個案之臨床實務及相關事
    證等情綜合判定，有其相當之專業依據及標準，且涉及專門
    醫學，又衡酌強制戒治之目的，係為協助施用毒品者戒斷毒
    品之心癮及身癮所為之一種保安處分類型，而該評估標準係
    適用於每一位受觀察、勒戒處分之人，具一致性、普遍性、
    客觀性，倘其評估由形式上觀察，無擅斷或濫權等明顯不當
    之情事，法院宜予尊重。
四、經查：
  ㈠被告前因施用第一、二級毒品案件，經臺灣新北地方法院109
    年度毒聲字第400號裁定令入勒戒處所觀察、勒戒，於執行
    觀察、勒戒期間，經法務部○○○○○○○○附設勒戒處所之醫師評
    定結果，其⑴前科紀錄與行為表現部分合計為186分（毒品犯
    罪相關司法紀錄「17筆」計170分、首次毒品犯罪年齡為「3
    1歲以上」計0分、其他犯罪相關紀錄「8筆」計16分、入所
    時尿液毒品檢驗為「無藥物反應」計0分，上開4項靜態因子
    合計為186分；所內行為表現之動態因子評定「無」，計0分
    ）；⑵臨床評估部分合計為26分，（「有」多重毒品濫用，
    為海洛因、安非他命計10分、「有」合法物質濫用，為菸計
    2分、使用方式為「無注射使用」計0分、使用年數為「超過
    1年」計10分，上開靜態因子合計為22分；精神疾病共病（
    含反社會人格）為「無」計0分、臨床綜合評估（含病識感
    、動機、態度、就醫意願）評定為「中度」計4分，上開動
    態因子合計為4分）；⑶社會穩定度部分合計為5分（工作為
    「全職工作」計0分、家人藥物濫用為「無」計0分，上開靜
    態因子合計為0分；入所後家人是否訪視為「無」計5分、出
    所後是否與家人同住則為「是」計0分，上開動態因子合計
    為5分）。以上⑴至⑶部分之總分合計為217分（靜態因子共計
    208分，動態因子共計9分），經評定為「有繼續施用毒品傾
    向」等情，有法務部○○○○○○○○附設勒戒處所出具之「有無繼
    續施用毒品傾向證明書」及「有無繼續施用毒品傾向評估標
    準紀錄表」各1份附卷可稽（見毒偵卷第74至75頁）。上述
    評估係該所相關專業知識經驗人士，於被告受觀察、勒戒期
    間，依其本職學識評估被告之前科紀錄與行為表現、臨床評
    估、社會穩定度等因子所為之綜合判斷，經科學驗證所得之
    結論，足徵上開證明書及評估標準紀錄表，係綜合個案之臨
    床實務及具體事證為評分，以判定被告有繼續施用毒品傾向
    ，自形式上觀察，並無擅斷或濫權等明顯不當之情事，自得
    資為判斷被告有無繼續施用毒品傾向之證明。是自上開評分
    結果觀之，其累計評分217分顯已高於有無繼續施用毒品傾
    向評估標準評分說明手冊所定判斷有無繼續施用毒品傾向之
    總分60分之標準，被告確有繼續施用毒品之傾向，而達應施
    以強制戒治之標準，自有依法再施以強制戒治以降低其再次
    施用毒品之危險性之必要。
  ㈡再被告雖辯稱前科紀錄，與有無繼續施用毒品傾向無關聯云
    云，然於司法實務或醫學臨床上，具有毒品前科紀錄者，或
    因長期有機會接觸毒品，或因欲藉由毒品作用暫時隔絕現實
    環境，其反覆性、繼續性地再犯施用毒品犯行之機率，確實
    較沒有毒品前科者高，因此上開評估標準方會將勒戒人之前
    科紀錄列入重要之評分項目，且於評分說明手冊明訂：所謂
    毒品犯罪相關司法紀錄，不論其為吸食施打、運輸、販賣、
    持有毒品或其他罪名，凡觸犯毒品危害防制條例、原肅清煙
    毒條例、原麻醉藥品管理條例或管制藥品管理條例相關刑罰
    規定者均屬之，觀察勒戒、強制戒治及緩起訴後不起訴的紀
    錄也列入毒品相關犯罪紀錄項目範圍（該評分說明手冊參照
    ），而被告自88年起即陸續有違反毒品危害防制條例案件相
    關案件，迄109年間已有17筆以上涉及施用毒品等毒品案件
    前科，有本院前案紀錄表在卷可參，被告於上開期間屢經執
    行觀察勒戒、強制戒治，及判處罪刑後，仍反覆施用毒品的
    前科紀錄，恰符合上開經驗法則，可見上開評估標準將受勒
    戒人的前科紀錄做為重要評估依據，並無違法不當之處。是
    被告仍徒憑已意，泛以評估人員僅以不足10分鐘之時間諮商
    、詢問，又能作何評估，故本件評估並非專業，顯無可信云
    云，自不足採。再者，不同個案之情形縱屬類似，仍非完全
    相同，尚難以其他個案之抗告結果比附至本案。從而，被告
    所提抗告核無理由，應予駁回。
五、綜上所述，原審以檢察官聲請意旨並無不合，依毒品危害防
    制條例第20條第2項之規定，裁定被告令入戒治處所施以強
    制戒治，其期間為6個月以上，至無繼續強制戒治之必要為
    止，但最長不得逾1年，經核並無不合。抗告意旨徒以前詞
    指摘原裁定不當，請求撤銷原裁定，為無理由，應予駁回。
據上論斷，應依刑事訴訟法第412 條，裁定如主文。
中　　華　　民　　國　　110 　年　　3 　　月　　25　　日
                  刑事第七庭    審判長法　官  孫惠琳
　　　　　　　　　　　　　　　　　　　法　官  張育彰
　　　　　　　　　　　　　　　　　　　法　官  王惟琪
以上正本證明與原本無異。
不得抗告。
                                      書記官  簡偉閔
中　　華　　民　　國　　110 　年　　3 　　月　　29　　日